【裁判字號】    96,易,1163
【裁判日期】    970214
【裁判案由】    侵占
【裁判全文】
臺灣士林地方法院刑事判決              96年度易字第1163號
公  訴  人  臺灣士林地方法院檢察署檢察官
被      告  乙○○
上列被告因侵占案件，經檢察官聲請簡易判決處刑（臺灣板橋地
方法院檢察署95年度偵緝字第1222號），臺灣板橋地方法院以96
年度簡上字第191 號判決本件管轄錯誤，不得以簡易判決處刑（
95年度簡字第7165號），改依第一審通常程序判決移送本院，本
院判決如下：
    主  文
乙○○犯侵占罪，處有期徒刑陸月，如易科罰金，以銀元參佰元
即新台幣玖佰元折算壹日，減為有期徒刑參月，如易科罰金，以
銀元參佰元即新台幣玖佰元折算壹日。
    事  實
一、乙○○前於民國89年間因逃亡案，經高等軍事法院判處有期
    徒刑8 月確定，於89年11月18日執行完畢出監（不構成本件
    累犯），其與甲○○前於93年8 月間係男女朋友關係。乙○
    ○因資力不佳，猶欲購車代步使用，遂情商甲○○出資購車
    借其駕用，經甲○○應允後，即由乙○○持甲○○出資款項
    ，於93年8 月23日向孫占鰲購買車號HD-4329 號自用小客車
    乙部，並由孫占鰲交付予乙○○代甲○○占有，移轉該自用
    小客車所有權予甲○○，嗣該車且即由甲○○借予乙○○占
    有使用。詎乙○○自94年1 月下旬某日起，即意圖為自己不
    法所有，將上開自用小客車易持有為所有侵占入己，先經甲
    ○○於94年1 月25日以電話催請返還，不予置理，嗣甲○○
    於94年1 月27日再以電話欲向乙○○催請還車，竟無法聯絡
    ，且亦變更住居所，避不見面，致甲○○索討該自用小客車
    無著。迄甲○○告訴後，仍未返還該車，嗣始由甲○○自行
    尋回該車，惟該車已破損不堪，無法行駛。
二、案經甲○○訴由臺灣板橋地方法院檢察署檢察官偵查後聲請
    簡易判決處刑，經臺灣板橋地方法院以管轄錯誤，不得以簡
    易判決處刑，改以第一審通常程序審理並判決移送本院。
    理  由
一、證據能力之認定：按被告以外之人於審判外之言詞或書面陳
    述，除法律有規定者外，不得作為證據，刑事訴訟法第159
    條第1 項定有明文。本判決下列引用之被告以外之人於審判
    外所為陳述（含書面陳述），均經被告同意作為證據（見本
    院96年8 月10日準備程序第2 頁），各項證據經本院提示並
    告以要旨後，迄言詞辯論終結，被告亦均無異議，衡酌各項
    證據作成之情形，復無證明力明顯過低之情事，本院因認採
    為本案證據尚屬適當，自均有證據能力。
二、認定事實所憑證據及理由：
  (一)訊據被告乙○○固坦承系爭自用小客車係甲○○出資，由其
    代甲○○出面洽定買賣契約，並登記過戶於甲○○名下，自
    購入起，迄甲○○提起本件告訴後，仍由伊占有使用，惟矢
    口否認有何侵占犯行，辯稱：系爭自用小客車係伊向告訴人
    借錢購買，係因伊積欠銀行債務，恐遭債權人強制執行，始
    借名登記在告訴人名下，本件實係借款債務民事糾紛；伊並
    未刻意避不見面，係告訴人未向其索討云云。惟查：
  1.被告與甲○○前於93年8 月間係男女朋友關係，系爭自用小
    客車係由甲○○出資，由被告於93年8 月23日代向孫占鰲洽
    定買賣契約，購買車號HD-4329 號自用小客車乙部，並登記
    該車車主為甲○○，嗣後即由乙○○占有使用等情，已據被
    告坦認不諱，且有卷附汽車買賣合約書（臺灣板橋地方法院
    檢察署95年度偵緝字第1222號卷【下稱：第1222號卷】第39
    頁反面）、汽機車過戶申請登記書（臺灣板橋地方法院檢察
    署95年度他字第1971號卷【下稱：第1971號卷】第14頁）、
    車號查詢汽車車籍資料（第1222號卷第43頁）在卷可稽，此
    部分事實至堪認定。
  2.按動產物權之讓與，非將動產交付，不生效力，民法第761
    條第1 項前段訂有明文。該車既由被告出面洽定買賣契約，
    並受出賣人移轉交付該車之占有，自應究明被告究係為自己
    占有，或代告訴人占有該車，以資認定該車所有權之歸屬。
    被告以前詞置辯，證人即告訴人則到庭結證稱該車係其所有
    ，出借被告使用等語（詳參本院97年1 月3 日審判筆錄第1
    頁至第7 頁），經本院審酌下列各情，認證人所證可採，被
    告所辯不足採取：(1)該車經被告取回後，係停放於被告住家
    附近停車場，被告復稱當時並未與告訴人同居（本院97年1
    月31日審判筆錄第4頁 至第5 頁），顯見被告係代甲○○占
    有該車；(2)又倘被告確係向告訴人借貸款項購車，則該車既
    係其所有，自當善盡維護之責，於告訴人催討之際，理應儘
    速返還，盡可能以該車殘值抵償債款。惟被告捨此不由，迄
    告訴人告訴後，遲未主動返還車輛，任意棄置其臺北縣汐止
    市居所附近，致告訴人自行尋得該車後，該車業已破損不堪
    ，電瓶、音響、均遭拆拔，無法行駛，車內還已淹水（參見
    證人甲○○所證，附於本院97年1 月3 日審判筆錄第7 頁；
    另被告供述參見本院97年1 月31日審判筆錄第6 頁），復有
    證人庭提照片在卷可稽（附本院卷）；(3)況屬該車必要費用
    之牌照稅、燃料稅、罰單等，亦均由告訴人繳納，此固因告
    訴人係該車登記車主，本為義務人所致，然被告與告訴人間
    既曾關係密切，倘該車係被告所有，亦應由被告代償。矧被
    告自94年1 月下旬即避不見面，復更換電話、住居地址，蓄
    意隱瞞告訴人（參見本院97年1 月3 日審判筆錄第5 頁、第
    7 頁），而告訴人從未搬家、更換電話，被告卻不與告訴人
    聯繫等情觀之（參見本院97年1 月31日審判筆錄第7 頁），
    亦堪認被告辯解不實，並可窺見其不法所有之意圖。(4)至告
    訴人固未曾駕駛該車（本院97年1 月3 日審判筆錄第6 頁）
    ，當係其當時不會開車所致（本院97年1 月3 日審判筆錄第
    2 頁），不能以此認被告係為己占有該車。(5)又被告向告訴
    人借款、借名登記之辯詞，業據證人即告訴人甲○○就該車
    購買緣由係因被告資力不佳，情商告訴人出資購車借其駕用
    ，授權被告以其名義訂約買車等語明確（本院97年1 月3 日
    審判筆錄第3 頁、第5 頁、第7 頁），核與其先前於檢察事
    務官偵詢時所陳一致（95年7 月21日詢問筆錄，第1222號卷
    第30頁），堪認可採。
  3.被告既非車號HD-4329 號自用小客車所有權人，自94年1 月
    下旬某日起，未得所有權人即告訴人甲○○之同意，仍續占
    有使用該車，就該車必要費用之牌照稅、燃料稅、罰單等，
    故不繳納，對於告訴人之催討，置之不理，避不見面，又任
    意棄置該車於路旁，顯已將該車易持有為所有，予以侵占入
    己，其有為自己不法所有之意圖甚明。
  (二)綜上，本件事證明確，被告犯行堪以認定，應予依法論科。
三、被告行為後，刑法及其施行法業於95年7 月1 日修正施行，
    關於新舊法律變更之比較適用，原則上應就罪刑有關之共犯
    、未遂犯、想像競合犯、牽連犯、連續犯、結合犯，以及累
    犯加重、自首減輕暨其他法定加減原因（如身分加減）與加
    減例等一切情形，綜其全部罪刑之結果而為比較（最高法院
    95年第8 次會議關於中華民國刑法94年修正施行後之法律比
    較適用決議第一點第（四）小點參照），而此次修法與本案
    罪刑相關者，有刑法第41條、第33條第5 款及第49條等規定
    ，本院認：(1)就易科罰金之折算標準部分，如依修正前刑法
    第41條第1 項及修正前罰金罰鍰提高標準條例第2 條之規定
    ，應以銀元300 元即新臺幣900 元折算一日，惟若依修正後
    刑法第41條第1 項前段（原罰金罰鍰提高標準條例第二條已
    同時刪除）之規定，應以新臺幣1000元、2000元或3000 元
    折算一日，二者相較之下，應以修正前之規定較有利於被告
    ；(2)再就刑法第33條第5 款部分言之，本案被告所犯刑法第
    335 條第1 項本身雖未修正，但依修正後刑法第33條第5款
    已將罰金刑調整為新臺幣1,000 元以上，以百元計算，本條
    項罰金刑度部分最低刑已變更為「新臺幣一千元以上」，經
    比較前後規定之刑度，應以修正前之規定對被告較為有利。
    (3)就累犯部分，修正後刑法已刪除第49條關於依軍法受裁判
    者，不適用累犯之規定，並於第47條增訂第2 項，並將第1
    項修正為受徒刑之執行完畢，或一部之執行而赦免後，五年
    以內「故意」再犯有期徒刑以上之罪者，為累犯。本件被告
    前於89年間因逃亡案，經高等軍事法院判處有期徒刑8 月確
    定，於89年11月18日執行完畢出監，依修正後之規定須論以
    累犯，然依修正前之規定，則非屬累犯，自應以修正前之規
    定較有利於被告。是經綜合比較前述各項法律變更之結果後
    ，本案因修正後之規定並未對被告更為有利，依據刑法第2
    條第1 項前段，應一體適用修正前刑法及修正前罰金罰鍰提
    高標準條例之規定，合先敘明。
四、核被告所為，係犯刑法第335 條第1 項之普通侵占罪。爰審
    酌被告前有軍法逃亡前科，有臺灣高等法院被告前案紀錄表
    1 紙附卷可稽，其犯罪之動機目的，侵占財物之價值，犯後
    猶矢口否認犯罪，態度不佳，雖允諾賠付12萬元予告訴人（
    參見本院97年1 月3 日審判筆錄第7 頁），惟迄未履行等一
    切情狀，量處如主文所示之刑，並依修正前刑法第41條第1
    項前段，諭知如易科罰金之折算標準。又被告犯罪時間在96
    年4 月24日以前，合於中華民國九十六年罪犯減刑條例第2
    條第1 項第3 款之減刑規定，雖曾經臺灣板橋地方法院檢察
    署於95年5 月10日以板檢榮偵荒緝字第2223號通緝書發佈通
    緝，惟早於95年5 月12日自動到案，有通緝書、被告95年5
    月12日警詢筆錄（參見臺灣板橋地方法院檢察署95年度偵緝
    字第1222號卷第4 頁）在卷可稽，本無同條例第5 條不得減
    刑規定之適用，爰依同條例第7 條之規定，減其宣告刑二分
    之一，並再諭知易科罰金之折算標準。
據上論斷，應依刑事訴訟法第452 條、第299 條第1 項前段、刑
法第2 條第1 項前段、第335 條第1 項、修正前刑法第41條第1
項前段，修正刪除前罰金罰鍰提高標準條例第2 條，刑法施行法
第1 條之1 第1 項、第2 項前段，現行法規所定貨幣單位折算新
臺幣條例第2 條，中華民國九十六年罪犯減刑條例第2 條第1 項
第3 款、第7 條、第9 條，判決如主文。
本案經檢察官鄭富城到庭執行職務
中    華    民    國    97    年    2     月    14    日
                  刑事第五庭審判長法  官  李育仁
                                  法  官  黃雅君
                                  法  官  許辰舟
以上正本證明與原本無異。
如不服本判決應於判決送達後10日內向本院提出上訴狀。
                                  書記官  李典育
中    華    民    國    97    年    2     月    14    日
附錄法條：
中華民國刑法第335條第1 項
（普通侵占罪）
意圖為自己或第三人不法之所有，而侵占自己持有他人之物者，
處 5 年以下有期徒刑、拘役或科或併科 1 千元以下罰金。


司法院資訊處製作；財團法人民間司法改革基金會備份。
